【裁判字號】    98,台上,4799
【裁判日期】    980821
【裁判案由】    違反著作權法
【裁判全文】
最高法院刑事判決            九十八年度台上字第四七九九號
上  訴  人  台灣高等法院檢察署智慧財產分署檢察官
上  訴  人
即  被  告  甲○○
選任辯護人  蔡瑞煙律師
被      告  乙○○
選任辯護人  林合民律師
上列上訴人等因被告等違反著作權法案件，不服智慧財產法院中
華民國九十八年四月三十日第二審更審判決（九十七年度刑智上
更(二)字第一九號，起訴案號：台灣台中地方法院檢察署九十二年
度偵字第二０八五、七三二六、八四二六、九四六五、九五八六
號），提起上訴，本院判決如下：
    主  文
原判決撤銷，發回智慧財產法院。
    理  由
本件原判決撤銷第一審關於上訴人即被告甲○○部分之科刑判決
（即論其以與少年共同以意圖銷售而擅自以重製之方法侵害他人
之著作財產權為常業罪，處有期徒刑貳年；又與少年共同連續意
圖散布而製造猥褻之色情光碟罪，處有期徒刑捌月；並均為相關
從刑之宣告，及就主刑部分定其應執行之刑為有期徒刑貳年陸月
），改判依想像競合犯等規定，從一重論其以成年人與少年共同
以意圖銷售而擅自以重製之方法侵害他人之著作財產權為常業罪
，處有期徒刑貳年貳月，減為有期徒刑壹年壹月，及為相關從刑
之宣告。另維持第一審關於被告乙○○部分之無罪判決，駁回公
訴人該部分在第二審之上訴。固非無見。
惟按：（一）民國九十四年二月二日修正公布，自九十五年七月
一日施行之刑法第二條第一項，已改採從舊從輕主義，其目的在
避免惡化行為人之法律地位，致其受行為時所無法預見之刑罰處
罰，以貫徹罪刑法定及法律禁止溯及既往等原則之精神。又成年
人與未滿十八歲之人共同實施犯罪者，少年事件處理法第八十五
條第一項設有依其所犯之罪加重其刑至二分之一之規定；而九十
二年五月二十八日公布（同月三十日生效）之兒童及少年福利法
第七十條第一項前段就成年人與少年共同實施犯罪者，亦定有加
重其刑至二分之一之明文。本件依原判決所認定之犯罪事實，甲
○○係成年人，自九十一年十月二十九日起，以月薪新台幣（下
同）三萬元僱用行為時為未滿十八歲之少年紀○○（人別資料詳
卷，七十六年八月生）輪值維持光碟生產線全天候運作之方式，
以機器設備非法重製光碟，至九十二年一月十三日為警查獲等情
。則甲○○行為後關於加重其刑應適用之法律，業因兒童及少年
福利法之公布施行而有不同，乃屬刑罰之法律有所變更，自有刑
法第二條第一項規定適用，原判決未為新舊法律之比較適用，已
有可議。且按諸刑法第二條第一項改採從舊從輕主義，少年事件
處理法第八十五條第一項並非較兒童及少年福利法第七十條第一
項前段為不利於上訴人，自應適用前者之規定，始符法則。乃原
判決逕行適用甲○○行為時所無之兒童及少年福利法規定加重其
刑，有適用法則不當之違法。（二）刑事審判採控訴原則，案件
須經起訴、上訴等訴訟上之請求，法院始有審判之職權，即須有
訴之存在，始有裁判。所謂訴訟上之請求，應依刑事訴訟法規定
之程式為之，如僅以行政公文函請併辦，尚不得認為有訴之存在
。檢察官就甲○○涉犯原判決理由參之四所載非法重製如原判決
附表四所示「Microsoft Office 2000」、「Window98 」等美商
微軟公司享有著作財產權之電腦程式部分，係以行政公文函請第
一審併入繫屬中已起訴之本件甲○○違反著作權法部分予以審判
，此有台灣台中地方法院檢察署移送併辦之函在卷可稽（見第一
審卷(一)第二一九頁），該項請求併辦之公函，非屬訴訟上之請求
，並無訴之存在。原審既認此部分之犯罪不能證明，即與已論罪
科刑部分並無裁判上一罪之不可分關係，本不應從實體上予以審
判，而原判決於理由內載稱檢察官請求併辦部分，不另為無罪之
諭知（見原判決第二八、二九頁，理由參之四）。就該部分為實
體上之審判，自有未受請求之事項予以判決之違法。（三）判決
所載之理由，必須與卷內之證據資料相適合，否則即屬證據上之
理由矛盾。又客觀上為法院認定事實及適用法律基礎之證據，雖
已調查而其內容尚未明瞭者，即與未經調查無異，如遽行判決，
即有應於審判期日調查之證據而未予調查之違法。經查：(1)原判
決理由記載甲○○之第一審辯護人，為其辯護稱：本件扣案之母
版（指經由刻板機完成用於製造光碟之金屬碟）孔徑規格有二十
五孔徑及三十四孔徑二種尺寸，而甲○○所使用之機器僅能生產
三十四孔徑，無法生產二十五孔徑云云。惟告訴代理人張昌政於
第一審證稱：「三十四孔徑及二十五孔徑之問題，據我們向廠商
詢問結果，是可以拆卸的。」等語（見第一審卷(一)第一三七頁）
，甲○○及其原審辯護人亦未加以爭執，則壓製光碟之機器孔徑
尺寸既可予以拆卸更換，其所生產之光碟孔徑自有不同尺寸，尚
無從依光碟孔徑尺寸若干，逕予推論扣案之光碟並非由甲○○之
重製盜版工廠所生產，因認此部分證據並無調查之必要等旨（見
原判決第一五、一六頁，理由貳、一之(二)、９）。然卷查原審更
二審於九十八年四月九日下午審判時，審判長詢以：「對於告訴
代理人張昌政於原審（指第一審）筆錄所言之證據能力及證據價
值，有何意見？（告以要旨）」甲○○答稱：「請律師答。」；
甲○○之原審辯護人答稱：「純屬個人臆測，沒有證據能力。」
等語（見更(二)卷第一五八頁）。原判決認甲○○及其原審辯護人
未予爭執，核與卷內證據資料不符，已有證據上理由矛盾之違法
。況告訴代理人張昌政於第一審雖陳稱：「三十四孔徑及二十五
孔徑之問題，據我們向廠商詢問結果，是可以拆卸的。」等語，
然另稱：「我們再補陳廠商的資料」等詞（見第一審卷(一)第一三
七頁），惟卷內並無該項資料可考。是甲○○所使用之機器是否
僅能生產三十四孔徑，而不能生產二十五孔徑之光碟？甲○○與
告訴人雙方就此顯然仍有爭議。實情如何，尚非全無疑義。該事
實與甲○○成立犯罪與否至有關係，原審未予調查釐清，並於判
決內載明其論斷之理由，遽行判決，有理由不備及調查職責未盡
之違誤。(2)原判決係以：依據證人即陳盛企業有限公司（下稱陳
盛公司）負責人陳錦育之證述，參酌陳盛公司自九十年五月間起
，承租冠鈞科技股份有限公司（下稱冠鈞公司）之廠房，經營使
用至九十一年二月間止，始由世翔科技股份有限公司（下稱世翔
公司）接手使用冠鈞公司之廠房；及扣案之母版MOY014，開始測
試之時間係於九十年十月三十一日，此有測試報告一份在卷可稽
；扣案母版測試之時間，乙○○仍任職於冠鈞公司，當時使用廠
房者為陳盛公司，並非世翔公司，公訴人認係世翔公司，顯然有
所誤認，且乙○○亦非世翔公司負責人；又扣案光碟之母版內附
有陳盛公司英文名稱之品質測驗文件資料，然該段時間內係屬陳
盛公司之承租時間，而冠鈞公司卻仍在經營之中，而該母版卻係
世翔公司所製作，則該母版內何以會有陳盛公司之名義，有可能
係利用（租用）該廠址者為上開三家公司，時間有重疊，時空作
業環境紊亂所致，故尚不能資為乙○○有罪之事證等由，執為諭
知乙○○無罪之主要論據（見原判決第三四頁，理由肆、五之(三)
）。但查證人陳錦育於偵訊時證稱：「該址（指台北縣新店市○
○路之工廠）原為冠鈞……公司葉國經所經營的公司，他於九十
年或九十一年間，向我陸陸續續借錢約（新台幣，下同）三千多
萬（元）……，後來他還不起就約定他現場機器租給我，我每月
付他租金壹佰萬元，營業所得扣除員工薪資後全部交給我，我於
九十年五月二十五日租到九十一年二月就沒有再租了，現在由另
一家公司租了，至於員工都是原冠鈞……公司的員工，現場也是
由葉國經處理，我沒有到現場（，）故我不知道現場誰處理，…
…那一行我完全沒有參與，因為我租用時以陳盛公司名義租用，
因要開發票，所以開陳盛（公司）的發票而沒有使用冠鈞……公
司的發票。所以當時機器廠設備都有得到我的同意使用陳盛（公
司）的名義。」等語。證人即共同被告甲○○於偵訊時陳稱：「
MOY （筆錄載為MOJ）014是客戶交給我的母版及測試單，我當時
委託冠鈞公司林小姐（指乙○○）刻製的母版前面必須刻有CD，
我交給她刻的母版都已交給客戶。」等詞（見偵字第八四二六號
影印卷第七０至七二頁）。乙○○亦自承：「我在這陳盛（公司
）租用時受僱於陳盛（公司），陳盛（公司）不租後受僱於世翔
公司，我在這二家公司的職務是所有的廠務，包括機器的維修、
買原料，出貨及收支是另外的小姐，但是整個現場的生產及排班
都是我所指揮，世翔（公司）的負責人是黃木生，是他投資的，
我是受僱於黃木生，黃木生不是很清楚現場的生產經營狀態」；
「甲○○原先是包裝廠的外務，九十一年初他已經幫我們包裝，
後來在九十一年七月他與我們的業務接洽，業務接下來後再交給
我，因為我負責廠務。」等情（見他字第一０七號影印卷第四二
六頁，第一審卷(一)第八五頁）；及證人即於冠鈞公司擔任乙○○
之助理鄧佳君證述：「應徵時是乙○○僱用我的」、「（乙○○
擔任）業務部經理，負責接單，與客戶生意上的往來」」等語（
見第一審卷(二)第一一七、一一九頁）。以上所述如果均無訛，則
冠鈞公司形式上雖曾將廠房出租予陳盛公司，然實際上仍由冠鈞
公司經營管理，參以卷附冠鈞公司與陳盛公司訂立之整廠出租契
約書、冠鈞公司與世翔公司訂立之租賃契約書等影本（見偵字第
八四二六號影印卷第七五至七七頁；第一審卷(二)第一五六、一五
七頁），其租賃期間，前者為九十年五月二十五日至九十二年四
月二十五日、後者為九十一年三月二十日至九十三年三月十九日
，有重疊之處。又依卷附世翔公司變更登記表及董事監察人名單
、股東名冊等影本（見更(二)卷第八四至八六頁），該公司負責人
雖於九十一年三月二十日變更登記為黃木生，惟該公司僅有乙○
○、黃木生二名股東，乙○○並擔任該公司董事，其持有股份占
全部股份（五十萬股）之七成即三十五萬股。乙○○被訴於九十
一年九月間起與甲○○（於九十二年一月十三日為警查獲）共同
涉犯本件違反著作權法罪嫌（見起訴書第二、三頁）。該段期間
，前揭台北縣新店市○○路之工廠名義上雖屬陳盛公司，如實際
上仍由冠鈞公司經營管理，乙○○始終擔任業務部經理負責接單
工作，處理冠鈞公司與甲○○間之業務，復擔任世翔公司董事並
負責廠務，則其有無被訴與甲○○共同違反著作權法之犯行？即
非全然無疑，而仍欠明瞭，自有詳予究明之必要。原審徒以其非
冠鈞公司負責人，及「有可能係利用（租用）該廠址者為上開三
家公司，時間有重疊，時空作業環境紊亂所致」等臆測之詞為由
，遽為有利於乙○○之論斷，亦有調查未盡及理由不備之違法。
以上或為檢察官、甲○○上訴意旨所指摘，或係本院得依職權調
查之事項，且因第三審法院應以第二審判決所確認之事實為判決
基礎，刑事訴訟法第三百九十四條第一項前段定有明文，原判決
上述之違背法令，有影響於事實之確定者，本院無可據以為裁判
，應認原判決仍有撤銷發回更審之原因。至原判決理由參之一至
三說明對甲○○不另為無罪諭知部分，基於審判不可分原則，應
併予發回。
據上論結，應依刑事訴訟法第三百九十七條、第四百零一條，判
決如主文。
中    華    民    國  九十八  年    八    月  二十一  日
                      最高法院刑事第九庭
                          審判長法官  邵  燕  玲
                                法官  李  伯  道
                                法官  孫  增  同
                                法官  李  英  勇
                                法官  劉  介  民
      本件正本證明與原本無異
                                      書  記  官
中    華    民    國  九十八  年    八    月  二十六  日
                                                      Ｑ


司法院資訊處製作；財團法人民間司法改革基金會備份。
